臺灣高雄地方法院民事判決　八十九年度訴字第三二一三號
　　原　　　告　戊○○○
　　　　　　　　己○○
　　　　　　　　丁○○
　　　　　　　　乙○○
　　　　　　　　丙○○
　　被　　　告　簡順州原名簡.
　　訴訟代理人　癸○○
　　被　　　告　未○○
　　　　　　　　丑○○
　　　　　　　　甲○
　　　　　　　　寅○○
　　訴訟代理人　子○○
　　被　　　告　辛○○
　　　　　　　　午○○
　　　　　　　　壬○○
　　　　　　　　辰○○
　　訴訟代理人　巳○○
　　被　　　告　庚○○
　　　　　　　　卯○
　　被　　　告　申○○
右當事人間請求交還土地等事件，本院判決如左：
    主    文
被告酉○○應將坐落高雄縣大寮鄉○○○段五十二地號土地如附圖(一)所示Ａ部分面積
一七．五五平方公尺之地上物拆除，將土地返還原告丙○○；並應將坐落高雄縣大寮
鄉○○○段五十一地號土地如附圖(一)所示Ｄ部分面積五平方公尺及Ｄ1部分面積四．
六七平方公尺之地上物拆除，將土地返還原告乙○○；及應將坐落高雄縣大寮鄉○○○段五十地號土地如附圖(一)所示Ｄ2部分面積０．五平方公尺及Ｄ3部分面積０．一九
平方公尺之地上物拆除，將土地返還原告丁○○。
被告未○○應將坐落高雄縣大寮鄉○○○段五十二地號土地如附圖(一)所示Ｂ部分面積
九．五二平方公尺之地上物拆除，將土地返還原告丙○○；並應將坐落高雄縣大寮鄉
○○○段五十一地號土地如附圖(一)所示Ｂ1部分面積七．四九平方公尺及Ｃ部分面積
四．七九平方公尺及Ｃ1部分面積七．三四平方公尺之地上物拆除，將土地返還原告
乙○○。
被告丑○○應將坐落高雄縣大寮鄉○○○段五十地號土地如附圖(一)所示Ｅ部分面積六
．八九平方公尺及Ｅ1部分面積二．七八平方公尺之地上物拆除，將土地返還原告丁○○。
被告甲○應將坐落高雄縣大寮鄉○○○段五十地號土地如附圖(一)所示Ｆ部分面積七．
八六平方公尺及Ｆ1部分面積０．四四平方公尺之地上物拆除，將土地返還原告丁○○。
被告辛○○及被告午○○應將坐落高雄縣大寮鄉○○○段五十地號土地如附圖(一)所示
Ｇ部分面積一．八二平方公尺之地上物拆除，將土地返還原告丁○○；並應將坐落高
雄縣大寮鄉○○○段四十九地號土地如附圖(一)所示Ｇ1部分面積二．九六平方公尺之
地上物拆除，將土地返還原告己○○。
原告其餘之訴駁回。
訴訟費用由被告酉○○負擔十分之一、被告未○○負擔十分之一、被告簡金城負擔十
分之一、被告甲○負擔十分之一、被告辛○○負擔二十分之一、被告午○○負擔二十
分之一，餘由原告負擔。
    事    實    及    理    由
一、原告起訴主張：
  (一)查坐落高雄縣大寮鄉○○○段第五十二、五十一、五十、四十九、四十八地號土
    地（重測前為山子頂段二九之二、二九之三、二九之四、二九之五、二九之六）
    分別係原告丙○○、乙○○、丁○○、己○○、戊○○○所有，此有土地登記簿
    謄本可稽。
  (二)系爭原告所有土地，與被告等人所有相鄰土地（重測前山子頂段三０之一一、三
    ０之一二、三０之一三、三０之一四、三０之三九、三０之四０、三０之四一號
    ），於八十八年度辦理地籍圖重測時雙方指界不一，經鳳山地政事務所於八十八
    年四月一日至八十八年五月一日將重測結果公告期間，被告等人復提出陳情表示
    異議，經高雄縣政府重測界址糾紛協調會於八十八年十月十八日依土地法第五十
    九條第二項規定調處，雖協調不成立，然經協調委員會決議：雙方爭議之界址，
    以內政部土地測量局已於實地協助指界之界址辦理重測，而被告等人如不服，並
    未於接到調處通知後十五日內，向司法機關訴請處理，地政機關復於八十九年二
    月二十二日補辦公告，並依法辦理重測標示變更登記，可見本件兩造土地相鄰界
    址已確定如鳳山地政事務所九十年五月二十九日九十鳳地所二字第九七三九號函
    附土地複丈成果圖所示。
　(三)查附圖(一)所示Ａ、Ｂ部分為鐵皮屋，Ｂ1、Ｃ、Ｃ1、Ｄ、Ｄ1、Ｄ2、Ｄ3、Ｅ、
    Ｅ1、Ｆ、Ｆ1、Ｇ、Ｇ1部分均為加強磚造房屋，Ｈ、Ｉ部分為空地種植作物，
    Ｂ、Ｂ1、Ｃ、Ｃ1部分之建物為被告未○○所有，建號為大寮鄉○○○段二四號
    ，門牌號碼為大寮鄉芳路七之四號；Ｄ、Ｄ1、Ｄ2、Ｄ3部分之建物為被告酉○○所有，建號為同段二五號，門牌號碼為同路七之三號；Ｅ、Ｅ1部分之建物為
    被告丑○○所有，建號為同段二六號，門牌號碼為同路七之三號；Ｆ、Ｆ1部分
    之建物為被告甲○所有（未保存登記），門牌號碼為同路七之一號；
    Ｇ、Ｇ1部分之建物為被告辛○○、午○○二人共有，建號為同段二七號，門牌
    號碼為同路七號；Ａ部分之建物為被告酉○○所有，門牌號碼為同路七之四號。
  (四)次查本件系爭相鄰土地之地籍線經地政事務所二次複丈結果均確定為附圖(一)所示
    地籍線，被告所指地籍線應為目前建物使用界線，已要無可採，再被告所抗辯原
    告等曾於未分割前共有之原大寮鄉○○○段第三０地號土地上渠等要建屋時，蓋
    章出具土地使用權同意書及嗣後渠等另於　鈞院八十二年重訴字第八四號分割共
    有物事件中和解，被告丑○○、甲○以價款補償乙節，事實上均與當時原告所有
    之原山子頂段第二九之二、二九之三、二九之四、二九之五、二九之六號土地（
    即現系爭永芳壹段五二、五一、五０、四九、四八地號土地），非訟爭裁判分割
    之土地，故並不相涉。是以被告既不能證明如附圖(一)所示現占用原告等所有之土
    地部分確屬有合法占用權源，即無從對抗原告等本於民法第七百六十七條物上請
    求權之行使。
  (五)又，經鈞院調閱八十二年度重訴字第八四號分割共有物事件卷宗，得知原山子
    頂段第三０地號土地後來按土地現況分割予被告酉○○、未○○、丑○○、甲○
    、簡全丁等人（即和解筆錄附圖Ｉ、Ｊ、Ｋ、Ｌ、Ｍ部分），乃因酉○○、未○○二人使用Ｉ部分土地建地上物，丑○○使用Ｊ部分建地上物，甲○使用Ｋ部分
    土地建地上物，簡全丁使用Ｌ、Ｍ部分土地建地上物，亦即如前揭被告所舉六十
    九年、七十三年間有高雄縣政府建設局發給使用執照。前揭被告所稱「被告在
    共有系爭土地上建築房屋之際，原告等均在建築申請書上表示同意被告等建築房
    屋在現在之系爭土地上」，是渠等有合法占用權云云，並非實在。因(1)原山子頂
    段第三０地號土地於未分割前原告丙○○、乙○○、丁○○、己○○與洪連章（
    即原告戊○○○之夫）各有持分一二五分之一，所謂蓋章同意建築房屋，乃前揭
    被告等人因要使用未分割前共有之三０地號土地蓋屋，而將同意書逐一給其餘共
    有人蓋章同意使用共有土地之特定部分，此有同意書乙份可憑。(2)縱原告等人有
    蓋章同意前揭被告等人在未分割前第三０地號土地蓋屋，顯係僅就該筆共有之三
    ０號土地同意渠等在上建屋，並未同意渠等蓋屋時可以越界占用毗鄰原告等人所
    有之系爭土地，而且原告等人當時均不知渠等蓋屋時逾越實際上二地之界址。
  (六)綜上，並聲明求為判決：
    (1)被告酉○○應將坐落高雄縣大寮鄉○○○段五十二地號土地如附圖(一)所示Ａ部
      分面積一七．五五平方公尺之地上物拆除，將土地返還原告丙○○；應將坐落
      高雄縣大寮鄉○○○段五十一地號土地如附圖(一)所示Ｄ部分面積五平方公尺及
      Ｄ1部分面積四．六七平方公尺之地上物拆除，將土地返還原告乙○○；應將
      坐落高雄縣大寮鄉○○○段五十地號土地如附圖(一)所示Ｄ2部分面積０．五平
      方公尺及Ｄ3部分面積０．一九平方公尺之地上物拆除，將土地返還原告丁○○。
    (2)被告未○○應將坐落高雄縣大寮鄉○○○段五十二地號土地如附圖(一)所示Ｂ部
      分面積九．五二平方公尺之地上物拆除，將土地返還原告丙○○；應將坐落高
      雄縣大寮鄉○○○段五十一地號土地如附圖(一)所示Ｂ1部分面積七．四九平方
      公尺及Ｃ部分面積四．七九平方公尺及Ｃ1部分面積七．三四平方公尺之地上
      物拆除，將土地返還原告乙○○。
    (3)被告丑○○應將坐落高雄縣大寮鄉○○○段五十地號土地如附圖(一)所示Ｅ部分
      面積六．八九平方公尺及Ｅ1部分面積二．七八平方公尺之地上物拆除，將土
      地返還原告丁○○。
    (4)被告甲○應將坐落高雄縣大寮鄉○○○段五十地號土地如附圖(一)所示Ｆ部分面
      積七．八六平方公尺及Ｆ1部分面積０．四四平方公尺之地上物拆除，將土地
      返還原告丁○○。
    (5)被告辛○○及被告午○○應將坐落高雄縣大寮鄉○○○段五十地號土地如附圖
      (一)所示Ｇ部分面積一．八二平方公尺之地上物拆除，將土地返還原告丁○○；
      應將坐落高雄縣大寮鄉○○○段四十九地號土地如附圖(一)所示Ｇ1部分面積
        二．九六平方公尺之地上物拆除，將土地返還原告己○○。
    (6)被告壬○○、巳○○、庚○○、卯○、申○○、辰○○應將坐落高雄縣大寮鄉
      ○○○段四十九地號土地如附圖(一)所示Ｈ部分面積八．三五平方公尺之土地返
      還原告己○○；應將坐落高雄縣大寮鄉○○○段四十八地號土地如附圖(一)所示
      Ｉ部分面積五．一九平方公尺之土地返還原告戊○○○。
    (7)訴訟費用由被告負擔。
二、被告簡順德、午○○、酉○○、未○○、丑○○、甲○、寅○○經合法通知，未
    於最後言詞辯論期日到場，核無民事訴訟法第三百八十六條各款所列情形，爰依
    原告聲請，由其一造辯論而為判決。
三、被告則以：
  (一)甲○所有門牌號碼高雄縣大寮鄉○○村○○路七之一號（四二七二建號）、簡金
    城所有門牌號碼高雄縣大寮鄉○○村○○路七之二號（四二七三建號）、酉○○
    所有門牌號碼高雄縣大寮鄉○○村○○路七之三號（四二七四建號）、未○○所
    有門牌號碼高雄縣大寮鄉○○村○○路七之四號（四二七五建號）等建物在建造
    時，曾經原告以書面同意其使用系爭土地，是被告甲○、簡金城、酉○○、未○○並非無權占用系爭土地。嗣於八十二年間台灣高雄地方法院八十二年度重訴字
    第八四號分割共有物事件，兩造成立和解，依當時和解筆錄記載被告甲○、簡金
    城、酉○○、未○○等所受分配位置仍然在系爭土地上，原告亦同意將被告前揭
    建物坐落土地歸被告所有。詎系爭土地在八十七年間因土地重測，致重測後地籍
    線與重測前不同，然被告所有建物係經原告同意使用，不因地籍線變更而影響被
    告使用系爭土地之權利。
  (二)附圖(一)所示Ｈ部分及Ｉ部分應無種植任何作物，因面積甚小，應屬水溝或田埂部
    分。
  (三)本件依土地法第四十六條之二第一項之規定，應先以鄰地界址為認定依據，惟因
    系爭兩造所有土地之北方於重測前辦妥市地重劃，西方正辦理農地重劃，緣因北
    方土地重測後增加近一百七十坪之土地，且上開規定參酌之鄰地界址不僅限直接
    相鄰者，故就本件而言，實應將該市地重劃土地及農地重劃之土地等相鄰界址全
    數確定後，參酌兩造土地所有權人使用系爭土地之現況以為認定之依據。而八十
    二年度重訴字第八十四號分割共有物事件時，原告當時既已經以被告使用現況之
    圍牆、水溝為分界依據，而計算被告使用逾界之面積計算價金予以補償，今即不
    得再以任何理由指稱圍牆及水溝內之任何土地仍為原告所有，而要求拆還或拆除
    地上物，系爭土地之界址應依雙方前於分割共有物事件計算依據之圍牆、水溝為
    界址，及如附圖二虛線所示為界址等語置辯。
  (四)綜上，並聲明：原告之訴駁回，訴訟費用由原告負擔。
三、原告主張：坐落高雄縣大寮鄉○○○段第五十二、五十一、五十、四十九、四十
    八地號土地分別係原告丙○○、乙○○、丁○○、己○○、戊○○○所有，並與
    被告等人所有相鄰土地，於八十八年度辦理地籍圖重測時雙方指界不一，經協調
    委員會決議：雙方爭議之界址，以內政部土地測量局已於實地協助指界之界址辦
    理重測，而地政機關復於八十九年二月二十二日補辦公告，並依法辦理重測標示
    變更登記。附圖(一)所示Ａ、Ｂ部分為鐵皮屋，Ｂ1、Ｃ、Ｃ1、Ｄ、Ｄ1、Ｄ2、Ｄ
    3、Ｅ、Ｅ1、Ｆ、Ｆ1、Ｇ、Ｇ1部分均為加強磚造房屋，Ｂ、Ｂ1、Ｃ、Ｃ1部分
    之建物為被告未○○所有，建號為大寮鄉○○○段二四號，門牌號碼為大寮鄉○
    路七之四號；Ｄ、Ｄ1、Ｄ2、Ｄ3部分之建物為被告酉○○所有，建號為同段二
    五號，門牌號碼為同路七之三號；Ｅ、Ｅ1部分之建物為被告丑○○所有，建號
    為同段二六號，門牌號碼為同路七之三號；Ｆ、Ｆ1部分之建物為被告甲○所有
    （未保存登記），門牌號碼為同路七之一號；Ｇ、Ｇ1部分之建物為被告辛○○
    、午○○二人共有，建號為同段二七號，門牌號碼為同路七號；Ａ部分之建物為
    被告酉○○所有，門牌號碼為同路七之四號等情，業據其提出土地登記謄本、建
    物登記謄本為證，復為被告所不爭執，核與被告提出高雄縣政府使用執照四紙及
    本院依職權向高雄縣鳳山地政事務所調取之大寮鄉○○○段四八、四九、五十、
    五一地號土地地籍調查表及重測協調紀錄相符，自堪信為真實。從而，本件所應
    審究者：(一)系爭兩造土地究應係原告主張之附圖(一)地籍線（實線）或被告主張之
    附圖(二)使用界線（虛線）？(二)被告是否有權使用原告土地？
    (三)附圖(一)所示Ｈ、Ｉ部分是否為被告占用中？
四、系爭兩造所有土地之界址？
  (一)原告所有坐落高雄縣大寮鄉○○○段第五十二、五十一、五十、四十九、四十八
    地號土地（重測前為山子頂段二九之二、二九之三、二九之四、二九之五、二九
    之六）與被告等人所有相鄰土地（重測前山子頂段三０之一一、三０之一二、三
    ０之一三、三０之一四、三０之三九、三０之四０、三０之四一號）之界址於八
    十八年辦理重測時，因雙方指界不同而經台灣省政府地政處土地測量局重新測量
    並公告確定如附圖(一)所示地籍線（實線），已如前述。
  (二)被告主張系爭土地界址應如附圖(二)所示使用界線之理由不外為(1)依土地法第四十
    六條之二第一項之規定，應先以鄰地界址為認定依據，而上開重測未依該規定辦
    理。(2)兩造前於本院八十二年度重訴字八十四號分割共有物事件業已達成合意就
    被告所有土地之四周界址以使用現況之圍牆、水溝為界。
  (三)然按「土地所有權人因設立界標或到場指界發生界址爭議時，準用第五十九條第
    二項規定處理之。」此為土地法第四十六條之二第二項規定，而系爭土地界指係
    因兩造到場指界不一致而由地政機關依土地法第五十九條第二項處理，此有八十
    八年三月三日地籍調查補正表記載「惟鄰地號土地所有權人不同意而另行指出不
    一致之界址，發生界址糾紛」等語可證，是本件界址爭議並非被告所引用土地法
    第四十六條之二第一項規定之「逾期不設立界標或到場指界者得依左列順序逕行
    施測」之情形，是被告所辯，尚不足採。
  (四)兩造於本院八十二年度重訴字第八十四號分割共有物事件之標的物，係山子頂段
    第三十、三十之一、三十之三、三十之五號土地，與系爭土地（原地籍係山子頂
    段二九之二、二九之三、二九之四、二九之五、二九之六地號土地）並不相涉，
    此為被告所不爭執，且有本院依職權調取之八十二年度重訴字第八十四號分割共
    有物卷宗可查，而被告主張兩造於該案審理中合意將被告所有土地以使用現狀之
    圍牆、水溝為界云云，然被告所稱係兩造於該案審理時係以計算占用面積為補償
    金額所致，然遍查該分割共有物卷宗，並無兩造就本件土地與當時土地之界址達
    成合意之記載，且被告所稱占用面積係地政機關依法院囑託盡量保持現狀繪製計
    算所得，並無被告所稱合意以圍牆水溝為界而計算所得，況該分割標的土地與其
    四周土地之界線仍係以地籍圖界線為界，是被告主張兩造前於本院八十二年度重
    訴字八十四號分割共有物事件業已達成合意就被告所有土地之四周界址以使用現
    況之圍牆、水溝為界云云，並無證據以實其說，尚不可採。
  (五)綜上，系爭兩造所有土地之界址仍以原告主張之如附圖(一)所示之地籍線為準。
五、被告是否有權使用原告土地？
    被告就此主張原告業就系爭房屋簽具使用土地同意書，然查該使用同意書係被告
    欲使用未分割前共有之三０地號土地蓋屋，而將同意書逐一給其餘共有人蓋章同
    意使用共有土地之特定部分，且該同意書並未同意被告蓋屋時可以越界占用毗鄰
    原告等人所有之系爭土地，況原告出具使用土地同意書時，被告尚未建造房屋完
    成，自無法依該同意書而認定同意被告越界建築，此有原告提出使用土地同意書
    影本在卷可稽，是被告主張原告出具使用同意書而有權占用系爭土地，並不足採
    。
六、末按「所有權人對於無權占有或侵奪其所有物者，得請求返還之。」民法第七百
    六十七條前段定有明文。
  (一)本件兩造土地界址既係地政機關公告確定之如附圖(一)所示地籍線，而被告使用現
    況既已超越該地籍線，是原告所有之土地業經被告無權占用，至於被告主張如附
    圖所示之占用面積應有容許誤差存在云云，然查附圖(一)所示之占用面積係以確定
    之地籍線計算被告實際占用之面積與附圖(二)被告主張使用現況依地籍圖測量之方
    式不同，此外，被告亦未舉證證明附圖(一)所示占用面積與實際面積不符之情況，
    且其辯稱之容許誤差究係多少，亦未舉證以實其說，是被告此部分辯稱，亦不足
    採。從而，原告依民法第七百六十七條規定，主張：
    (1)被告酉○○應將坐落高雄縣大寮鄉○○○段五十二地號土地如附圖(一)所示Ａ部分面積
      一七．五五平方公尺之地上物拆除，將土地返還原告丙○○；應將坐落高雄縣
      大寮鄉○○○段五十一地號土地如附圖(一)所示Ｄ部分面積五平方公尺及Ｄ1部
      分面積四．六七平方公尺之地上物拆除，將土地返還原告乙○○；應將坐落高
      雄縣大寮鄉○○○段五十地號土地如附圖(一)所示Ｄ2部分面積０．五平方公尺
      及Ｄ3部分面積０．一九平方公尺之地上物拆除，將土地返還原告丁○○。
    (2)被告未○○應將坐落高雄縣大寮鄉○○○段五十二地號土地如附圖(一)所示Ｂ部
      分面積九．五二平方公尺之地上物拆除，將土地返還原告丙○○；應將坐落高
      雄縣大寮鄉○○○段五十一地號土地如附圖(一)所示Ｂ1部分面積七．四九平方
      公尺及Ｃ部分面積四．七九平方公尺及Ｃ1部分面積七．三四平方公尺之地上
      物拆除，將土地返還原告乙○○。
    (3)被告丑○○應將坐落高雄縣大寮鄉○○○段五十地號土地如附圖(一)所示Ｅ部分
      面積六．八九平方公尺及Ｅ1部分面積二．七八平方公尺之地上物拆除，將土
      地返還原告丁○○。
    (4)被告甲○應將坐落高雄縣大寮鄉○○○段五十地號土地如附圖(一)所示Ｆ部分面
      積七．八六平方公尺及Ｆ1部分面積０．四四平方公尺之地上物拆除，將土地
      返還原告丁○○。
    (5)被告辛○○及被告午○○應將坐落高雄縣大寮鄉○○○段五十地號土地如附圖
      (一)所示Ｇ部分面積一．八二平方公尺之地上物拆除，將土地返還原告丁○○；
      應將坐落高雄縣大寮鄉○○○段四十九地號土地如附圖(一)所示Ｇ1部分面積二
      ．九六平方公尺之地上物拆除，將土地返還原告己○○等為有理由，應予准許
      。
  (二)至於原告主張(6)被告壬○○、巳○○、庚○○、卯○、申○○、辰○○應將坐落
    高雄縣大寮鄉○○○段四十九地號土地如附圖(一)所示Ｈ部分面積八．三五平方公
    尺之土地返還原告己○○；應將坐落高雄縣大寮鄉○○○段四十八地號土地如附
    圖(一)所示Ｉ部分面積五．一九平方公尺之土地返還原告戊○○○部分，因被告否
    認使用附圖(一)所示Ｈ、Ｉ部分土地，縱被告卯○於本院勘驗現場時表示在系爭地
    段二十八之一地號土地上種植花生及其他作物，然原告所有之Ｈ、Ｉ部分土地地
    形狹長，經被告辯稱係田埂或水溝部分，而未經原告舉證證明該部分土地經被告
    占用而種植作物，是原告此部分主張，於法不合，應予駁回。
七、訴訟費用負擔之依據：本件原告之訴為一部有理由、一部無理由，爰依民事訴訟
    法第七十九條但書、第八十五條第一項前段、第三項定之。
中　　　華　　　民　　　國　　九十一　　年　　　六　　　月　  　十七　　日
                              臺灣高雄地方法院民事第六庭
~B法　　　官　楊智守
右為正本係照原本作成。
如不服本判決，應於送達後廿日內，向本院提出上訴狀並表明上訴理由，如於本判決
宣示後送達前提起上訴者，應於判決送達後十日內補提上訴理由書（須附繕本）。
中　　　華　　　民　　　國　　九十一　　年　　　六　　　月　　　十七　　日
~B法院書記官　劉企萍
